臺灣彰化地方法院民事判決
110年度訴字第522號
原      告  陳筱筠  


訴訟代理人  蘇文俊律師
複  代理人  黃鈴育律師
被      告  謝侑恩  
訴訟代理人  胡昇寶律師
上列當事人間請求請求塗銷抵押權登記等事件，本院於民國110
年11月8日言詞辯論終結，判決如下：
    主  文
壹、確認被告就原告所有坐落彰化縣○○市○○段000000000地號土
    地(權利範圍：10000分之438)及彰化縣○○市○○段0000000000
    ○號建物(權利範圍：1分之1)登記設定之普通抵押權（字號
    ：員資字第119260號）以及所擔保之債權（擔保債權總金額
    ：新台幣3,000,000元正）均不存在。
貳、被告應將彰化縣○○市○○段000000000地號土地及彰化縣○○市○
    ○段0000000000○號建物登記設定之普通抵押權（字號：員資
    字第119260號；擔保債權總金額：新台幣3,000,000元正；
    擔保債權種類及範圍：擔保民國108年11月21日之金錢消費
    借貸）予以塗銷。
參、訴訟費用由被告負擔。
    事實及理由
壹、原告起訴主張：
　一、原告與訴外人陳偉捷為兄妹關係，被告為陳偉捷之妻，原
      告與訴外人陳偉捷共同購買坐落彰化縣○○市○○段00000000
      0地號土地及彰化縣○○市○○段0000000000○號建物(下稱系
      爭不動產)，並登記予原告名下分別為10000分之438及1分
      之1(原證一)，貸款及相關費用均由兩人共同支出，然而
      ，兩人因買賣系爭不動產之意見有所爭執，訴外人竟強迫
      原告設定新臺幣(下同)三百萬元普通抵押權登記予被告(
      下稱系爭抵押權)，用以箝制原告行使所有權，惟兩造間
      實際上並無任何債權債務關係，故抵押權實際上並不存在
      。
　二、按稱消費借貸者，於當事人間必本於借貸之意思合致，而
      有移轉金錢或其他代替物之所有權於他方之行為，始得當
      之。是以消費借貸，因交付金錢之原因多端，除有金錢之
      交付外，尚須本於借貸之意思而為交付，方克成立。倘當
      事人主張與他方有消費借貸關係存在者，自應就該借貸意
      思互相表示合致及借款業已交付之事實，均負舉證之責任
      ，其僅證明有金錢之交付，未能證明借貸意思表示合致者
      ，仍不能認為有該借貸關係存在（最高法院98年度台上字
      第1045號、最高法院93年度台上字第19號、90年度台上字
      第2037號、90年度台上字第8號裁判意旨參照）。次按抵
      押權為從物權，以其擔保之債權於該抵押權擔保期間存在
      為發生之要件，契約當事人間除以債權之發生為停止條件
      ，或約定就將來應發生之債權而設定外，若所擔保之債權
      不存在或未發生，縱為抵押權之設定登記，仍難認其抵押
      權業已成立，此乃抵押權成立上（發生上）之從屬性；又
      確認法律關係不存在之訴，如被告主張其法律關係存在時
      ，應由被告負舉證責任(最高法院42年台上字第170號判例
      意旨參照)。復按一般抵押權成立上之從屬性，僅關乎該
      抵押權之效力，且當事人為借款債務設定一般抵押時，先
      為設定登記，再交付金錢之情形，所在多有，自不得因已
      為設定登記，即反推已交付金錢或指已交付金錢為常態事
      實。故抵押人主張借款債權未發生，而抵押權人予以否認
      者，仍應由抵押權人負舉證責任（最高法院103年度台上
      字第393號判決意旨參照）。
　三、因兩造間實際上並無任何債權債務關係，且按所有人對於
      妨害其所有權者，得請求除去之，民法第767條中段定有
      明文，是如抵押權擔保效力所及之債權不存在，抵押權應
      隨之消滅，如抵押權未經塗銷，自有礙於所有權之完整性
      ，所有權人得請求抵押權設定權利人塗銷登記。
　四、原告聲明：
　　㈠確認被告就原告所有坐落彰化縣○○市○○段000000000地號土
      地(權利範圍：10000分之438)及彰化縣○○市○○段00000000
      00○號建物(權利範圍：1分之1)登記設定之普通抵押權（
      字號：員資字第119260號）以及所擔保之債權（擔保債權
      總金額：新台幣3,000,000元正）均不存在。
　　㈡被告應將彰化縣○○市○○段000000000地號土地及彰化縣○○市
      ○○段0000000000○號建物登記設定之普通抵押權（字號：
      員資字第119260號；擔保債權總金額：新台幣3,000,000
      元正；擔保債權種類及範圍：擔保民國108年11月21日之
      金錢消費借貸）予以塗銷。
　　㈢訴訟費用由被告負擔。
貳、原告對被告答辯之陳述：
　　被告已自認伊對原告並無三百萬元之債權，可證兩造間實無
    消費借貸之法律關係，且被告再稱僅為擔保被告就本件系爭
    不動產所有權二分之一之權利，惟本件並非屬擔保性抵押權
    ，原告亦否認有此擔保，更非有借名登記之關係。
參、被告答辯：
　一、兩造欲共同投資不動產，由被告之配偶陳偉捷出面與訴外
      人陳信志就系爭不動產訂立買賣契約，買賣總價款為370
      萬元。因被告當時工作尚未滿半年，恐無法順利辦理銀行
      貸款，故兩造約定系爭不動產兩造各出資二分之一，所有
      貸款、相關費用及日後修繕費由兩造各出資二分之一，將
      系爭不動產所有權暫登記原告名下，以順利完成銀行貸款
      。另為確保原告不任意出賣，兩造同意就系爭不動產設定
      三百萬元之普通抵押權予被告，以擔保被告就本件系爭不
      動產所有權二分之一之權利。而因本件系爭不動產交屋時
      屋況不佳，需翻修後方能入住，被告乃委請工人施作及購
      買相關生活用品，就此共花費1,056,993元，扣除兩造購
      買系爭不動產之剩餘款360,872元，被告已先行支付共696
      ,121元，再依兩造之約定各負擔二分之一，原告尚需給付
      被告348,061元。是本件原告既尚未將系爭不動產所有權
      之二分之一移轉登記予被告，復未返還被告所代墊之修繕
      費用348,061元，伊請求塗銷本件系爭不動產之抵押權設
      定登記，並無理由。
　二、被告聲明：
　　㈠原告之訴駁回。
　　㈡訴訟費用由原告負擔。
肆、兩造不爭執事項
　一、坐落彰化縣○○市○○段000000000地號土地(權利範圍：1000
      0分之438)及彰化縣○○市○○段0000000000○號建物(權利範
      圍：1分之1)即系爭不動產登記為原告所有。
　二、原告就系爭不動產之他項權利部，登記有被告設定之普通
      抵押權即系爭抵押權(字號：員資字第119260號；擔保債
      權總金額：新台幣3,000,000元正；擔保債權種類及範圍
      ：擔保民國108年11月21日之金錢消費借貸)。
伍、兩造爭執事項
　一、兩造間是否有金錢消費借貸之法律關係？
　二、系爭抵押權是否係為擔保被告就系爭不動產所有權二分之
      一之權利？如屬實，是否合法？
陸、本院之判斷：
　一、抵押權之成立以擔保債權存在為前提，擔保債權若不存在
      ，抵押權亦不成立是為抵押權成立上（發生上）之從屬性
      ，民法對此雖無明文規定，然通說上與實務上（最高法院
      89年台上字第1086號判決）均承認抵押權有此種特性，惟
      實務上已從寬解釋，認為抵押權只須於實行抵押權，拍賣
      抵押物時，有被擔保之債權存在即為已足，於扺押權成立
      時有無債權之存在則不問，可參考最高法院47年台上字第
      535號判決，抵押權之成立，違反成立之從屬性，應屬無
      效，故縱有抵押權登記，該抵押權亦屬無效，就債權人言
      ，固為取得抵押權，就抵押人言，自得本於所有權妨害請
      求權請求塗銷該抵押權登記，就第三人言，因債權人無債
      權可資讓與，第三人亦無從依賴抵押權登記（民法第759
      條之1第2項）而主張受讓債權已取得該形式上存在之抵押
      權（參考謝在全著民法物權論下冊146頁，103年9月修訂
      版）。　　　
　二、稱消費借貸者，於當事人間必本於借貸之意思合致，而有
      移轉金錢或其他代替物之所有權於他方之行為，始得當之
      。是以消費借貸，因交付金錢之原因多端，除有金錢之交
      付外，尚須本於借貸之意思而為交付，方克成立。倘當事
      人主張與他方有消費借貸關係存在者，自應就該借貸意思
      互相表示合致及借款業已交付之事實，均負舉證之責任，
      其僅證明有金錢之交付，未能證明借貸意思表示合致者，
      仍不能認為有該借貸關係存在（最高法院98年度台上字第
      1045號裁判意旨參照）。準此，按抵押權為從物權，以其
      擔保之債權於該抵押權擔保期間存在為發生之要件，契約
      當事人間除以債權之發生為停止條件，或約定就將來應發
      生之債權而設定外，若所擔保之債權不存在或未發生，縱
      為抵押權之設定登記，仍難認其抵押權業已成立，此乃抵
      押權成立上（發生上）之從屬性；又確認法律關係不存在
      之訴，如被告主張其法律關係存在時，應由被告負舉證責
      任(最高法院42年台上字第170號判例意旨參照)。復按一
      般抵押權成立上之從屬性，僅關乎該抵押權之效力，且當
      事人為借款債務設定一般抵押時，先為設定登記，再交付
      金錢之情形，所在多有，自不得因已為設定登記，即反推
      已交付金錢或指已交付金錢為常態事實。故抵押人主張借
      款債權未發生，而抵押權人予以否認者，仍應由抵押權人
      負舉證責任（最高法院103年度台上字第393號判決意旨參
      照），被告雖主張因修繕系爭房屋原告尚須給付其348,06
      1元欲主張抵押權存在等語，惟查經本院調閱系爭抵押權
      設定內容以觀，原告設定抵押權係擔保108年11月21日之
      金錢消費借貸，有本院向彰化縣員林地政事務所調閱之普
      通抵押權登記申請書在卷可稽，即認被告主張房屋修繕債
      權確屬存在，恐亦非消費借款，自難認在系爭抵押權擔保
      範圍內，其抗辯主張不可採信。
  三、綜上，因兩造間實際上並無任何債權債務關係，且按所有
      人對於妨害其所有權者，得請求除去之，民法第767條中
      段定有明文，是如抵押權擔保效力所及之債權不存在，抵
      押權應隨之消滅，如抵押權未經塗銷，自有礙於所有權之
      完整性，所有權人得請求抵押權設定權利人塗銷登記，原
      告求為判決：㈠確認被告就原告所有坐落彰化縣○○市○○段0
      00000000地號土地(權利範圍：10000分之438)及彰化縣○○
      市○○段0000000000○號建物(權利範圍：1分之1)登記設定
      之普通抵押權（字號：員資字第119260號）以及所擔保之
      債權（擔保債權總金額：新台幣3,000,000元正）均不存
      在。㈡被告應將彰化縣○○市○○段000000000地號土地及彰化
      縣○○市○○段0000000000○號建物登記設定之普通抵押權（
      字號：員資字第119260號；擔保債權總金額：新台幣3,00
      0,000元正；擔保債權種類及範圍：擔保民國108年11月21
      日之金錢消費借貸）予以塗銷等語，為有理由，應予准許
      。
　四、訴訟費用負擔依據：民事訴訟法第78條。　　
中　　華　　民　　國　　110 　年　　11　　月　　30　　日
                  民事第四庭     法  官　李言孫
以上正本係照原本作成。
如對本判決上訴，須於判決送達後20日內向本院提出上訴狀。如
委任律師提起上訴者，應一併繳納上訴審裁判費。 
中　　華　　民　　國　　110 　年　　11　　月　　30　　日
                                 書記官  梁永慶